【裁判字號】    98,訴,378
【裁判日期】    980424
【裁判案由】    所有權移轉登記
【裁判全文】
臺灣臺北地方法院民事判決               98年度訴字第378號
原      告  乙○○
                      號7樓
訴訟代理人  蔡錦得律師
被      告  甲○
上列當事人間所有權移轉登記事件，本院於九十八年三月二十六
日言詞辯論終結，判決如下：
    主    文
被告應將以其名義登記之台北市○○區○○段六小段五三六五建
號、門牌為台北市大安區○○○路○段三四六巷二之一號七樓之
二之房屋所有權移轉登記予原告。
訴訟費用由被告負擔。
    事實及理由
一、原告起訴主張：坐落台北市○○段○○段25-2、25-26地號
    土地及其上建物即台北市○○區○○段六小段5365建號、門
    牌號碼臺北市大安區○○○路○段346巷2之1號7樓之2房屋（
    下稱系爭房屋，另房屋及土地部分合稱系爭房地），係由原
    告承購，其中系爭房屋係借名登記在被告名下，惟由原告居
    住使用，所有權狀由原告保管，原告並為系爭房屋火災保險
    之被保險人。民國85年間原告請求被告將系爭房屋所有權移
    轉登記予原告，被告同意並簽立「不動產同意移轉登記意願
    承諾證明書」（下稱系爭證明書），惟迄未依約為之。為此
    ，爰依據系爭證明書之契約關係，聲明請求：被告應將系爭
    房屋辦理所有權移轉登記予原告。
二、被告則抗辯：系爭房地總價金為新台幣（下同）190萬元，
    其中1,485,000元向銀行貸款，由原告為主債務人，被告為
    連帶保證人，由原告負責清償，被告則支出頭期款、訂金、
    簽約金、代書費及在8樓搭蓋增建部份，雙方約定房屋登記
    為被告所有，土地登記予原告，房屋由原告居住，八樓增建
    則由母親放置雜物，母親後來住進安養院，費用由兩造共同
    負擔。95年10月在原告脅迫若不同意其要求被告必須獨立照
    顧母親之情況下，被告只得無耐簽立系爭證明書，惟被告係
    受脅迫方為上開意思表示，毋需依約履行云云。並聲明：原
    告之訴駁回。
三、兩造不爭執之事項：
  (一)兩造前以190萬元購買系爭房地，其中土地部分登記在原告
    名下，而建物部分則登記在被告名下，惟系爭房屋由原告居
    住使用。
  (二)被告於85年10月17日簽署系爭證明書，其上記載被告願將系
    爭房屋及共同使用部分所有權移轉登記至原告名下。
四、得心證之理由：
  (一)原告主張被告於85年10月17日簽署系爭證明書，承諾願將系
    爭房屋之所有權移轉登記予原告乙節，業據提出系爭證明書
    （簡易庭卷第14頁）在卷為憑，被告亦不爭執確有於系爭證
    明書上簽名，自堪信為真實。被告雖以上揭情詞抗辯，惟查
    ：
    1.原告主張購買系爭房地之資金，包括定金1萬5千元、簽約
      金40萬元及貸款148萬5千元，均有其支付及償還等語，並
      提出債務清償證明書（本院卷附原證8）為證，被告固不
      否認購買系爭房地貸款部分係由原告清償，惟抗辯上開定
      金及簽約金係由其支付，並謂不動產買賣契約書可資證明
      。經本院詳閱卷附系爭房地之不動產買賣契約書（本院卷
      第15頁），並未有定金及簽約金究由何人支付之記載，是
      兩造固均未能提出支付定金及簽約金之證明，然衡諸：(1)
      系爭房地大部分之價金係以貸款方式支付，而該貸款係由
      原告清償，已如前述；(2)原告主張其持有系爭房屋之所有
      權狀等語，業據提出所有權狀影本（簡易庭卷第12頁）為
      證，且為被告所不爭執，應堪認定；(3)原告主張為其系爭
      房屋火災保險之被保險人，有明台產物保險股份有限公司
      火災保險單副本及火災保險費收據（簡易庭卷第13頁）存
      卷可佐，亦為被告所不爭執，堪信實在等情狀，應認原告
      主張系爭房地係由其出資價購，僅借名登記在被告名下乙
      節，較可採信，從而，系爭證明書關於將系爭房屋移轉登
      記為原告所有之約定，應認繫屬兩造合意終止系爭房屋之
      借名登記契約，而非成立贈與契約。
    2.被告雖抗辯系爭證明書係其受脅迫而簽署云云，惟按「因
      被詐欺或被脅迫而為意思表示者，表意人得撤銷其意思表
      示」、「前條之撤銷，應於發見詐欺或脅迫終止後，一年
      內為之。但自意思表示後，經過十年，不得撤銷」，民法
      第92條第1項、第93條分別定有明文，是姑不論被告是否
      確因被脅迫而簽署系爭證明書，被告係於85年10月17日簽
      署系爭證明書，迄今已逾10年，被告復未能證明其於前述
      法定除斥期間內曾有任何撤銷系爭證明書之意思表示，是
      其抗辯其因受脅迫而毋庸履行系爭證明書之約定云云，尚
      非可採。
  (二)綜上所述，系爭證明書既屬有效，則原告依系爭證明書，請
    求被告將系爭房屋移轉登記於原告所有，為有理由，應予准
    許。
  (三)本件判決之基礎已臻明確，兩造其餘攻擊防禦方法及主張舉
    證，於判決結果不生影響，無一一審究之必要。原告聲請訊
    問證人龔致和，待證事實為被告同意並簽署系爭證明書，惟
    被告既已自承確實簽署系爭證明書，即無就兩造不爭之事實
    傳訊證人龔致和之必要。又被告雖聲請訊問證人龔致和、謝
    君琦、謝雅蕓，待證事實為原告不是正派人士，經核該待證
    事實與本案爭點關聯性甚為薄弱，亦無傳訊之必要，均附此
    敘明。
五、訴訟費用之負擔：民事訴訟法第78條。
中    華    民    國    98    年    4     月    24    日
                  民事第二庭    法  官  歐陽漢菁
以上正本係照原本作成
如對本判決上訴，須於判決送達後20日內向本院提出上訴狀
中    華    民    國    98    年    4     月    24    日
                                書記官  吳貞瑩


司法院資訊處製作；財團法人民間司法改革基金會備份。
